#Logistische regressie

```{block2, type='ABD'}

* Lees paragraph 9.2 (*Estimating*)
* Lees paragraph 17.9 (*Logistic regression: fitting a binary response variable*)

```

In het vorige hoofdstuk heb je kennis gemaakt met binaire data (dood/levend, etc.).
Je kan deze kans beschrijven als een kansproces met de kans p op "succes".
Je hebt al geleerd om te bepalen wat het betrouwbaarheidsinterval is van de geschatte p uit een steekproef en of de p van twee steekproeven significant van elkaar verschillen.

Maar er zijn meer onderzoeksvragen mogelijk.
Ter illustratie een voorbeeld over tomaten:

Een tomatenteler onderzoekt of de tomatenoogst eerder kan, zonder dat de tomaten onrijp worden geoogst.
Het volgende experiment wordt uitgevoerd:

* Bij zes planten worden de tomaten 10 dagen eerder dan normaal geoogst.
* Bij vier andere planten worden de tomaten 5 dagen eerder geoogst.
* Bij zes planten worden de tomaten op de standaardtijd geoogst.

Vervolgens wordt gekeken hoeveel van de geplukte tomaten, per tijdstip, rijp zijn:

```{r, echo=FALSE, message=FALSE, warning=FALSE}

library(readxl)
library(tidyverse)
theme_set(theme_classic())

tomaat <- read_excel('../data/tomaten.xlsx')
knitr::kable(table(tomaat$tijd, tomaat$rijp))


```

Zulke data kan je mooi presenteren in een mozaiekplot (In het Engels *mosaic plot* geheten):

```{r, echo=TRUE, message=FALSE, warning=FALSE}
library(ggmosaic)

tomaat %>% 
  ggplot() +
  geom_mosaic(aes(x=product(tijd), fill = rijp)) +
  scale_fill_manual(values = c("green", "red")) +
  xlab("tijd (dagen voor oogstijd)") +
  ylab("fractie rijp") +
  theme(legend.position = "none")

```

Kenmerk van een mozaiekplot is dat op de y-as en x-as af te lezen welke fractie in welke categorie gevonden is. Zie ook in het boek blz. 40-41. 
Voor het creëren van zulke plots heb je de package **ggmosaic** nodig.
NB: de variabele voor de x-as moet opgegeven worden als `product(variabele)`.

De code voor bovenstaande figuur heeft wel wat extra code om de figuur op te leuken:

* `scale_fill_manual(values = c("green", "red")) +`: handmatig kleuren kiezen 
* `xlab("tijd (dagen voor oogstijd)") +`: label voor x-as definiëren
* `ylab("fractie rijp") +`: label voor y-as definiëren
* `theme(legend.position = "none")`: legenda niet laten zien


```{exercise, ggmosaic}
ggmosaic

* Installeer de package ggmosiac
* Maak van je krekeldata een mozaiekplot (weliswaar geen bonomiale data, maar mozaiekplot werkt ook voor zulke data)

```

In de volgende paragrafen gaan we hypothesetoetsen voor binomiale data uitvoeren.

##Generalized Linear Model
De responsdata is nu binomiaal verdeeld, dus je kan geen gewoon *General Linear Model* toepassen.
Daarvoor in de plaats gebruiken we het *Generalized Linear Model*, met de functie in R: `glm()`.

Verschil met de functie `lm()` is dat je nu kan aangeven wat voor soort data je hebt.
In dit geval hebben we te maken met binomiale data:

```{r, eval = FALSE}
glm(respons~verklarende, family = binomial())
```

Met deze informatie zet de glm de responsveriabele om naar **log-odds**, dat is een alternatieve manier om kans weer te geven:



$$\log{\frac{p}{1-p}}$$

De fractie $\frac{p}{1-p}$ wordt de **odd** genoemd en komt misschien raar over, maar is iets wat jullie waarschijnlijk allemaal ooit hebben gebruikt: "die kans is fifty-fifty" of "tien tegen een".

```{exercise}
Odd

* Welke odd-waarde heeft de kans "fifty-fifty is"?
* Welke odd-waarde heeft een kans van tien tegen een?
* Welke odd-waarde heeft rijpheid van tomaten bij 10 dagen voor oogsttijd?

```


##ANOVA met binomiale data

Stel, we willen testen of tijdstip van oogsten echt een effect heeft op de rijpheid, dan krijgen we de volgende hypotheses:

* H~0~: alle tijdstippen hebben gelijke kans op rijpheid
* H~1~: minstens een verschil in kans op rijpheid tussen tijdstippen

Dat klinkt als een *one-way ANOVA*, maar dan met binomiale data.
En dat is het ook.
Om het *generalized linear model* uit te voeren, moet de responsvariabele in de vorm 0 of 1 zijn.
In dit geval zijn het twee categoriën in de vorm van tekst ("rijp" en "onrijp").
Om die om te zetten gebruiken we de functien`recode()`:

```{r, echo=TRUE, message=FALSE, warning=FALSE}
tomaat_num <- tomaat %>% 
  mutate(rijp = recode(rijp, "onrijp" = 0, "rijp" = 1))
```

Met de functie `mutate()` definieer je een nieuwe variabele (in dit geval weer rijp genoemd).
Met `recode()` zet je de variabele rijp om van tekst naar 0-en en 1-en.
En natuurlijk uitgevoerd in een *pipeline*.

Volgende stap is om het *generalized linear model* uit te voeren:

```{r, echo=TRUE, message=FALSE, warning=FALSE}
fit <- glm(rijp~factor(tijd), family = binomial(), data = tomaat_num)

```

En vervolgens een soort van ANOVA-tabel, dat doen we nu met de functie `Anova()` uit de package car:

```{r, echo=TRUE, message=FALSE, warning=FALSE}
library(car)
Anova(fit)
```

In deze tabel staat de overschrijdingskans van de verklarende variabele(n), in dit geval uitgerekend met een Chi-kwadraattoets i.p.v. een F-toets (omdat we categoriedata hebben).
Chikwadraattoets komt in volgend hoofdstuk aan de orde.

Je kan ook de functie `summary()` gebruiken, die de geschatte waarden voor ieder niveau geeft (in log-odds uitgedrukt):

```{r, echo=TRUE, message=FALSE, warning=FALSE}
summary(fit)
```

Net als bij een gewone ANOVA kan je hier ook een posthoc-toets uitvoeren.
Dat doen we met de functie `emmeans()` uit de package emmeans:

```{r, echo=TRUE, message=FALSE, warning=FALSE}
library(emmeans)
pairs(emmeans(fit, "tijd"), adjust = "tukey")

```

Wil je alleen vergelijken met een controlebehandeling (bijv. om te kijken welk tijdstip significant afwijkt van normale oogsttijd):

```{r}
emmeans(fit, specs = trt.vs.ctrlk ~ tijd)
```

De optie `trt.vs.ctrlk` van het argument `specs` geeft aan dat de laatste (op basis van de factorvolgorde die R aanhoudt) categorie gebruikt wordt als controle.
Is de eerste controle, dan gebruik je `trt.vs.ctrl`.
Als de controle halverwege de rij zit, gebruik  `trt.vs.ctrlk` en voeg het argument `ref = 2` (met 2 de plek waar je controle staat).
Het simpelst is om met behulp van `levels` de volgorde van je categoriën aan te geven, en de controle voor of achteraan te zetten.
Dat is ook mooier in grafieken.

Hoe je dat ook alweer doet:

```{r, eval = FALSE}
tomaat %>%
  mutate(tijd = factor(tijd, levels = c(0, -5, -10)))
```


```{exercise, insecticiden}
Insecticiden.

Een derdejaarstudent Toegepast Biologie loopt stage bij een kweker en moet vijf verschillende insecticiden testen.
Daarvoor doet hij het volgende experiment: per insecticide stelt hij een aantal vliegen bloot aan deze insecticide en een uur later noteert hij hoeveel vliegen nog in leven zijn.
Daarnaast is er een controlegroep die geen insecticide krijgt.

* Download de dataset van BB ("insecticiden.xlsx")
* Waarom zou je op deze dataset geen *survival analysis* op loslaten?
* Test welke insectide significant meer vliegen dood dan de controle.
* Welk insecticide doodt de meeste vliegen?

```


##Regressie met binomiale data

We kunnen de tomatendata ook op de volgende manier presenteren:

```{r, echo=TRUE, message=FALSE, warning=FALSE}
tomaat %>% 
  ggplot(aes(tijd, rijp, color = rijp)) + 
  geom_jitter(height = 0.1, width = 0.1) +
  scale_color_manual(values = c("green", "red")) +
  theme(legend.position = "none")
```


Voor de duidelijkheid zijn de individuele punten iets verspreid weergegeven (via `geom_jitter()`).
Met wat toevoegingen (`color = rijp`, `scale_color_manual(values = c("green", "red"))`) zijn de rijpe waarden rood en onrijpe waarden weer groen.

Nu hebben we op de x-as geen categoriën, maar een continue schaal.
Zouden we nu iets met een regressie kunnen doen?
Het antwoord is ja.

Met hetzelfde *generalized linear model*  kunnen we ook regressies uitvoeren:

```{r, echo=TRUE, message=FALSE, warning=FALSE}
fit2 <- glm(rijp ~ tijd, family = binomial(), data = tomaat_num)
```

Het enige verschil met de vorige analyse is dat we van de variabele tijd **geen** factor maken.

Kijken wat de uitkomst is met de functie `Anova()`:

```{r, echo=TRUE, message=FALSE, warning=FALSE}
Anova(fit2)

```

Fractie rijpe vruchten lijkt dus inderdaad te veranderen met de tijdstip van plukken.

Met de functie `summary()` krijg je de geschatte parameters van het statistisch model te zien:

```{r, echo=TRUE, message=FALSE, warning=FALSE}
summary(fit2)
```

Het model is een rechte lijn die de y-as (die de **log-odd-waarde** aangeef!) snijdt op 2,0416 en een richtingscoëfficiënt heeft van 0.3316.

Voor de tomatenteler is het van belang vanaf welk tijdstip het waarschijnlijk is dat een minimale fractie tomaten (zeg 25% rijp is).
Daarvoor hebben we het betrouwbaarheidsinterval nodig.

Met ggplot kunnen we gemakkelijk het betrouwbaarheidsinterval plotten, en tegelijkertijd de minimale fractie rijpheid aangeven:

```{r, echo=TRUE, message=FALSE, warning=FALSE}
tomaat_num %>% 
  ggplot(aes(tijd, rijp)) + 
  geom_point(alpha=0.2, size = 2) +
  geom_smooth(method=glm, method.args = list(family = binomial())) +
  ylab("Fractie rijp") +
  geom_hline(yintercept = 0.25, color = "blue", linetype = "dashed")
  theme(legend.position = "none") 
```

Je ziet nu de typische S-vorm van een logistisch regressie.
Bij vijf dagen eerder oogsten zit de teler dus nog veilig.

```{exercise, guppies}
Guppies

Pitkow *et al.* (1960) onderzocht het effect van tijdsduur blootstelling aan lage temperatuur op de overleving van guppies.
Hij stelde steeds 40 guppies bloot aan water van 5°C, voor 3, 8, 12 of 18 minuten.

* Download de data van BB (guppies.xlsx)
* Zet de data uit in een grafiek.
* Voer een logistische regressie uit.
* Wat zijn je conclusies?

```


##LT50

De afkorting LT50 is een begrip uit de toxicologie en staat voor de "mediaan letale tijd" (tijd tot aan de dood).
Wat breder geïnterpreteerd staat het voor de waarde van de verklarende factor waarbij de kans op succes 0,5 is.

In principe kan je met behulp van de *estimates* van het logistisch model uitrekenen bij welke waarde je LT50 bereikt, maar er is (natuurlijk) een gemakkelijke functie voor: `dose.p()`.

Deze functie zit in de package MASS.
Nu is het punt met **MASS** dat er een paar functies in zitten met dezelfde naam als functies in de package **tidyverse**.
Om te voorkomen dat deze functies overschreven worden, kan je een functie ook oproepen zonder de hele library op te roepen.
Dat doe je op de volgende manier:

`MASS::dose.p(fit, p=0.5)`

Die dubbele dubbele punt betekent dat je vanuit de package MASS de functie dose.p oproept.

In bovenstaande functie staat fit voor het GLM-model, en het argument p geeft aan voor welke kans je de waarde voor de verklarende factor wilt weten.

Als voorbeeld weer de tomaten.
De teler wilt weten op welk moment 75% van de tomaten rijp zijn:

```{r, echo=TRUE, message=FALSE, warning=FALSE}
MASS::dose.p(fit2, p=0.75)

```

Bij 2,84 dagen voor oogsten is gemiddeld 75% van de tomaten rijp.
De standaardfout van deze schatting is 2,35

```{exercise, LT50}
LT50

* Welke log-odd hoort bij LT50?

```

```{exercise, MASS}
MASS

* installeer de package MASS
* Bereken de LG50 voor het voorbeeld van de Guppies.

```