#Binomiale verdeling: toets op fractie

```{block2, type='ABD'}
Lees chapter 7 (*Analysing proportions*)
```

De binomiale verdeling werd al in de 17^de^ eeuw uitgebreid onderzocht.
In die tijd was het spel kop-en-munt razend populair.
Je moest gokken, van een x-aantal munten, hoeveel kop of munt je zou krijgen.
Doe je dat spelletje met één munt, dan is het niet zo moeilijk.
De kans op kop of munt is gelijk (tenminste bij een "eerlijke" munt).

Voor een grotere serie, moet je gaan rekenen.
Doe je dit voor n=2, dan zijn dit de opties:

```{r, echo=FALSE, message=FALSE, warning=FALSE}
knitr::kable(data.frame(munt1 = c("munt", "munt", "kop", "kop"), 
           munt2 = c("munt", "kop", "munt", "kop"),
           aantal_kop = c(0, 1, 1, 2)))
```

Kans op 0x kop = 1/4, kans op 1x kop = 2/4 en kans op 2x kop = 1/4.

Bij grotere n is dat aardig wat rekenwerk.
Gelukkig heeft R daar een functie voor.
Als voorbeeld de kans dat je 2x kop hebt bij een serie van 2 muntjes:

```{r}
dbinom(x=2, size = 2, prob = 0.5)
```

```{exercise, kop-of-munt}
Bereken de volgende kansen:

* 1 keer kop bij n=2
* 4 keer kop bij n=8
* 8 keer kop bij n=16

Bedenk waarom de kans afneemt?

```


##Betrouwbaarheidsinterval
In het geval van kop-en-munt weet je (ongeveer) de theoretische kans (*probability*), je gaat er vanuit dat die 0,5.
De kans wordt weergegeven met de letter **p** (niet te verwarren met hetzelfde symbool voor de overschrijdingskans van onder de H~0~-hypothese).
Meestal wordt er gesproken van kans op **succes**, waarbij je zelf aangeeft welke van de twee waardes je succes noemt (kop of munt). 

Vaak weet je **p** niet, en schat je die vanuit een steekproef, weergegeven met $\hat{p}$.

Net als bij de normale verdeling, kan je het betrouwbaarheidsinterval berekenen van je schatter.
Bij de normale verdeling gaat het vaak om het gemiddelde, bij de binomiale data gaat het om $\hat{p}$.

Ook hier geldt weer dat de schatting alleen betrouwbaar is als de daadwerkelijke verdeling de regels van je theoretische verdeling volgt.
Voor de binomiale verdeling geldt:

* Het aantal steekproeven (n) staat vast (dus bijv. 10x kop-of-munt)
* De steekproeven zijn onafhankelijk van elkaar
* De kans op succes (p) is gelijk voor iedere steekproef

Wanneer we ervan uit kunnen gaan dat de verdeling aan bovenstaande voorwaarden voldoet, kunnen we een betrouwbaarheidsinterval uitrekenen.

Hoe doe je dat in R?

```{r, eval = FALSE}
library(Hmisc)
binconf(x, n, alpha=0.05)
```

waarbij x het aantal successen is, en n het aantal steekproeven.
In het geval van voorbeel 7.3 uit het boek:

```{r, message=FALSE, warning=FALSE}
library(Hmisc)
binconf(x=30, n=87, alpha=0.05)
```

Zoals je ziet is `binconf()` een functie uit de package Hmisc.

```{exercise, Hmisc}
Package Hmisc

* installeer de package Hmisc

```



```{exercise, dobbelsteen1}
Betrouwbare dobbelsteen

Stel, je werpt 20 keer met een dobbelsteen en gooit 0 keer 6.

* Bereken het betrouwbaarheidsinterval van de kans op 6 op basis van bovenstaande steekproef.
* Verwacht je dat de dobbelsteen "zuiver" is (kans op iedere waarde is gelijk)?


```



##De binomiale toets
Je kan ook testen of de gevonden $\hat{p}$ afwijkt van een theoretische waarde.
In het geval van de vorige opgave, over de dobbelsteen, kan je testen of p< 1/6:

```{r}
binom.test(0, 20, p=1/6, alternative = "less")
```

De functie `binom.test()` berekent de **exacte** kans op het voorkomen van de gegeven, of meer extremere uitkomst bij een bepaalde p (in dit geval 1/6).
Net als bij de t-toets kan je aangeven of je eenzijdig, danwel tweezijdig wilt toetsen.

De hypotheses die bij bovenstaande code horen zijn:

* H~0~: $p = 1/6$ of, meer formeel, $p \geq 1/6$ 
* H~1~: $p < 1/6$

**NB**: de binomiale test geeft ook een betrouwbaarheidsinterval, maar deze is gebaseerd op de F-verdeling (bij grote steekproeven volgt een binomiale verdeling min of meer een normale verdeling).
Zoals je kan lezen in het boek, kan je beter een andere methode gebruiken: de Agresti-Coull-methode ("Wilson interval").
Dat is de standaardmethode in d functie `binconf()`.


```{exercise, dobbelsteen2}
Dobbelsteen

Je gooit met een dobbelsteen 6 keer, en je gooit telkens 4.
Je wilt testen of de dobbelsteen afwijkt t.o.v. een zuivere dobbelsteen.

* Geef de hypotheses
* Bereken de overschrijdingskans.

```

##Verschiltoets voor fracties
Soms wil je een fractie niet testen ten opzichte van een theoretische waarde, maar juist met een andere steekproef.

Stel dat je de kans op 6 voor twee dobbelstenen wilt vergelijken. Je vermoedt dat ze verschillen van elkaar.
Met de ene dobbelsteen gooi je 100 keer, en je krijgt 12x zes, en met de andere dobbelsteen gooi je 80 keer en je krijgt 20x zes.
Je hypotheses zijn:

* H~0~: $p_{1} \neq p_{2}$
* H~1~: $p_{1} = p_{2}$ 

Met de volgende functie test dit in R:

```{r, message=FALSE, warning=FALSE}
succes = c(12, 20, 5)
n = c(100, 80, 60)
prop.test(succes, n)

```

De functie `prop.test()` heeft als input een vector met de aantallen succes voor de verschillende objecten (je kan de toets met meer dan twee groepen uitvoeren ).
Als toets wordt een chi-kwadraattoets uitgevoerd.
Daarover leer je meer in hoofdstuk 2.


##Opgaven
Gebruik voor de volgende opgaven R.

In het boek wordt ervan uitgegaan dat je per mogelijke uitkomst (bijvoorbeeld 5 resistente stammen in opgave 1) de kans berekent met je rekenmachine.
Dat kan natuurlijk gemakkelijker in R.
Met de functie `dbinom(x, n, prob)` kan je de exacte kans berekenen.
In het geval van opgave 1c: `dbinom(x=5, n=7, prob=0.3)`, of nog korter: `dbinom(5, 7, 0.3)`.

Maar als je de kans op minstens of maximaal x successen wilt berekenen, dan kan dat natuurlijk ook met `binom.test()`.
Voor opgave 1e krijg je dan: `binom.test(x=5, n=7, p=0.3, alternative="greater")`.

Wordt er gevraagd naar een confidence interval via de Agresti-Coull-methode: R doet dat automatisch met de functie `binconf()`.




```{exercise, PP07}
Practise Problems, chapter 7

Los de volgende Practise problems op:

* 1 t/m 4.
* 6 t/m 9
```

```{exercise, verschiltoetsfrac}
Zaadbehandeling

In een onderzoek worden 120 ontkiemde zaden behandeld met 18 uur donker / 6 uur licht (behandeling A) en 80 ontkiemde zaden met 12 uur licht / 12 uur donker (behandeling B).
Na precies 2 weken werd er gekeken hoeveel zaden volledig tot groei gekomen waren.
Bij behandeling A waren dat er 92 van de 120 en bij behandeling B waren dat er 48 van de 80.

* Toets met $\alpha = 0,05$ de hypothese dat behandeling A beter werkt dan behandeling B.

```


```{exercise, medicijn}
Medicijn

```

Een fabrikant beweert dat zijn medicijn (A) in 70% van de behandelingen bij paarden effectief is.
Een onderzoeker vergelijkt A met een andere medicijn (B) en vindt de volgende resultaten:

```{r, echo=FALSE, message=FALSE, warning=FALSE}
knitr::kable(data.frame(medicijn = c("A", "B"),
                        effectief = c(19, 19),
                        niet_effectief =c(11, 6)),
             col.names = c("Soort medicijn",
                           "wel effectief",
                           "niet effectief"))
```

De onderzoeker meent dat de door de fabrikant aangegeven percentage van 70% te hoog is.

* Is dit op basis van bovenstaande steekproef met een zekerheid van 95% te beweren? Formuleer de hypothese en voer een toets uit en eindig met een duidelijke conclusie
* Toets met een foutmarge van $\alpha =0,05$ de bewering dat medicijn B beter werkt dan 
